【裁判字號】    97,簡上,519
【裁判日期】    980520
【裁判案由】    給付維護費等
【裁判全文】
臺灣臺北地方法院民事判決             97年度簡上字第519號
上  訴  人    田錩股份有限公司
即追加被告
法定代理人    丁○○
訴訟代理人    甲○○
被上訴人      圓觀科技有限公司
即追加原告
法定代理人    丙○○
訴訟代理人    乙○○
上列當事人間請求給付維護費等事件，上訴人對於中華民國97年
9 月4 日本院臺北簡易庭97年度北簡字第22248 號第一審判決提
起上訴，並經被上訴人為訴之追加，本院於98年4 月29日言詞辯
論終結，判決如下：
    主      文
上訴駁回。
上訴人應再給付被上訴人新臺幣捌仟零貳拾柒元。
第二審訴訟費用、追加之訴訴訟費用由上訴人負擔。
    事實及理由
甲、程序方面：
一、按在第二審為訴之變更或追加，非經他造同意，不得為之。
    被告於訴之變更或追加無異議，而為本案之言詞辯論者，視
    為同意變更或追加。民事訴訟法第436 條之1 第3 項準用同
    法第446 條第1 項前段、第463 條準用同法第255 條第2 項
    定有明文。本件被上訴人即追加原告於原審原請求上訴人即
    追加被告給付基本租費、影印費新臺幣（下同）40,456元，
    於本院審理時，以印量增加，追加請求上訴人即追加被告給
    付影印費8,027 元，核屬訴之追加，上訴人即追加被告於訴
    之追加無異議而為本案之言詞辯論，按之上開規定，被上訴
    人即追加原告所為訴之追加，應予准許。
二、本件被上訴人未於最後言詞辯論期日到場，核無民事訴訟法
    第386 條各款所列情形，爰依上訴人之聲請，由其一造辯論
    而為判決。
乙、實體方面：
一、被上訴人起訴主張：上訴人即追加被告於民國93年10月15日
    向訴外人遠銀國際租賃股份有限公司（下稱遠銀租賃）承租
    Kyocera-mita牌Vi-310型數位複合影印機乙台，並與被上訴
    人簽訂機器保養維護合約書，由被上訴人負責保養維護，約
    定合約期間自93年10月15日起至98年10月16日止，每月基本
    租費2,800 元（未稅）、免費印量5OO 張，超過基本印量，
    每張收費0.4 元（未稅）。嗣於保養維護期間之94年9 月間
    ，被上訴人應上訴人之要求，另提供國際牌Panasonic DP-2
    330 型數位複合機乙台（附OKI C-5150型彩雷印表機乙台）
    ，約定每月基本租費1,200 元，黑白影印每張收費0.4 元（
    未稅），彩雷印表機列印黑色每張收費1 元，列印彩色每張
    收費8 元。詎上訴人自95年10月份起，即積欠上開DP-2330
    型數位複合機（附C-5150型彩雷印表機）之基本租費、影印
    費未償，被上訴人業以起訴狀繕本之送達為終止該使用契約
    ，並於98年1 月20日取回上開機器，經被上訴人列印印量報
    表，發現上開DP-2330 影印機96年2 月9 日之印量張數為53
    ,323 張 ，98年1 月20日之印量張數為72,410張，其印量為
    19,087張，以每張含稅收費0.42元計算（0.4 ×1.05＝0.42
    ），此部分影印費為8,016.5 元（0.42×19,087＝8,016.5
    ），上開C-5150彩雷印表機96年2 月9 日黑色印量張數為20
    5 張，98年1 月20日黑色印量張數為215 張，其印量為10張
    ，以每張收費1 元計算，此部分影印費為10元（1 ×10＝10
    ），二者合計8,027 元（8,016.5 ＋10＝8,026.5 ，元以下
    四捨五入），上訴人應給付被上訴人基本租費、影印費合計
    48,483元（40,456＋8,027 ＝48,483）等語。
二、上訴人則以：(一)兩造雖於93年10月15日就Kyocera-mita牌Vi
    -310型數位複合影印機簽訂機器保養維護合約書，惟該機器
    於94年9 月間即產生諸多問題，無法徹底解決，被上訴人遂
    依系爭維護合約第8 條合約期間如同一故障維修3 次未修復
    則更換新機之約定，另行提供國際牌Panasonic DP-2330 型
    數位複合機乙台（附OKI C-5150型彩雷印表機乙台）供上訴
    人使用，惟未言明須再加收基本租費每月1,200 元（未稅）
    ，被上訴人第一次請款（列印期間：94年10月18日至94年11
    月22日）、95年2 月16日第二次請款（列印期間95年1 月17
    日至95年2 月16日），均未列載租金1,260 元（含稅），95
    年4 月3 日列載之費用2,149 元（列印期間95年2 月16日至
    95年3 月15日）方包括租金1,260 元（含稅）在內，上訴人
    迄至95年6 月2 日始發現有誤，為免無影印機可供使用，除
    先前誤為支付租金1,260 元3 期外，仍另支付租金630 元（
    600 ×1.05＝630 ，列印期間95年5 月24日至95年6 月19日
    ），被上訴人至96年2 月28日始同意95年10月至96年2 月之
    租金自1,260 元（含稅）降為630 元（含稅），C-5150彩雷
    印表機彩色影印費自8 元降為6.3 元（含稅），然上訴人認
    租金之調降應自94年9 月開始，且被上訴人就Vi-310影印機
    合約期間原提供之免費印量、零件、耗材、碳粉、保養工資
    等，亦應保留，兩造並未就DP-2330 影印機需支付租金達成
    共識。(二)自94年9 月18日至96年3 月16日，依每月500 張免
    費印量，及C-5150彩色影印6.3 元（含稅）、黑白影印0.42
    元（含稅）計算，上訴人需支付之影印費用計34,896元，上
    訴人自94年9 月18日起迄今已支付28,114元，扣除後，上訴
    人僅需再支付6,782 元。(三)原保養維護合約書尚未終止，被
    上訴人尚未履行之合約期間為96年3 月16日至98年10月16日
    ，該期間內產生每月500 張免費印量之費用6,510 元（500
    張×0.4 元×31月×1.05＝6,510） 、碳粉15包之費用28,3
    50元（3,400 張×31月÷7,000 張＝15包）、每年保養工資
    之費用22,680元（8,000 ×2.7 年×1.05＝22,680）、零件
    耗材之費用28,350元，共計85,890元（6,510 ＋28,350＋22
    ,680 ＋28,350 ＝85,890），應由被上訴人負擔，經抵銷後
    ，被上訴人尚需支付上訴人79,108元，被上訴人請求上訴人
    給付基本租費、影印費並無理由等語資為抗辯。
三、本件經原審判決上訴人應給付被上訴人40,456元，及自97年
    4 月26日起至清償日止，按年息5%計算之利息，並應返還國
    際牌Panasonic DP-2330 型數位複合機乙台予被上訴人，而
    為上訴人全部敗訴之判決，上訴人聲明不服，就給付40,456
    元及法定遲延利息部分提起上訴，並聲明：(一)原判決關於命
    上訴人給付被上訴人40,456元，及自97年4 月26日起至清償
    日止，按年息5%計算之利息部分廢棄。(二)上開廢棄部分，駁
    回被上訴人在第一審之訴。被上訴人於本院以印量增加，追
    加請求上訴人應再給付影印費8,027 元，並聲明：(一)駁回上
    訴。(二)上訴人應再給付被上訴人8,027元。
四、兩造不爭執之事項：
  (一)上訴人於93年10月15日向遠銀租賃承租Kyocera-mita牌Vi-3
    10型數位複合影印機乙台，並與被上訴人簽訂機器保養維護
    合約書，由被上訴人負責保養維護，約定合約期間自93年10
    月15日起至98年10月16日止，每月基本租費2,800 元（未稅
    ）、免費印量5OO 張，超過基本印量，每張收費0.4 元（未
    稅）。
  (二)被上訴人於94年9 月間取回Kyocera-mita牌Vi-310型影印機
    維修。
  (三)被上訴人於94年9 月間另提供國際牌Panasonic DP-2330 型
    數位複合機乙台（附OKI C-5150型彩雷印表機乙台）予上訴
    人使用，價值82,000元。
  (四)上訴人自95年10月起未再給付維修保養費予被上訴人。
  (五)被上訴人於98年1 月20日取回國際牌Panasonic DP-2330 型
    數位複合機（附OKI C-5150型彩雷印表機）。
  (六)上訴人嗣與遠銀租賃和解，自遠銀租賃取回Kyocera-mita牌
    Vi-310型數位複合影印機，該影印機現仍由上訴人占有使用
    中。
五、得心證之理由：
    被上訴人主張上訴人積欠基本租費、影印費48,483元未償，
    為上訴人所否認，並以前詞置辯，是本件所應審究者，為：
    (一)兩造是否於94年9 月間另就國際牌Panasonic DP-2330 型
    號數位複合機乙台（附OKI C-5150型彩雷印表機乙台）成立
    租賃契約？(二)上訴人使用國際牌Panasonic DP-2330 型數位
    複合機乙台（附OKI C-5150型彩雷印表機乙台）之費用如何
    計算？其積欠之金額為何？(三)上訴人所為之抵銷抗辯有無理
    由？茲論述如下：
  (一)兩造業於94年9月間就國際牌Panasonic DP-2330型數位複合
    機乙台（附OKI C-5150型彩雷印表機乙台）另成立租賃契約
    ：
  1.按稱租賃者，謂當事人約定，一方以物租與他方使用收益，
    他方支付租金之契約，民法第421 條第1 項定有明文。故租
    賃並非要式契約，不以訂立書面為必要，只須當事人互相表
    示意思一致者，無論其為明示或默示，契約即為成立（民法
    第153 條第1 項規定參照）。查被上訴人於94年9 月間取回
    Kyocera-mita牌Vi-310型影印機，另提供國際牌Panasonic
    DP-2330 型數位複合機乙台（附OKI C-5150型彩雷印表機乙
    台）予上訴人使用，為兩造所不爭。而上訴人針對被上訴人
    94年10月至95年8 月之請款，均按被上訴人請款金額，以發
    票日：94年12月8 日、95年1 月18日、95年2 月8 日、95
    年4 月8 日、95年5 月20日、95年6 月18日、95年7 月18日
    、95年8 月18日、95年11月18日之支票給付之，迄至95年10
    月起始拒絕給付，有兩造所不爭之請款付款明細表在卷可憑
    （原審卷第36、66頁）。又上訴人於使用DP-2330 型影印機
    （附C-5150彩雷印表機）期間，曾就基本租費1,200 元、彩
    色影印單價8 元是否過高一事與被上訴人洽商，被上訴人於
    96年2 月間同意將基本租費調降為600 元、彩色影印調降為
    每張6 元（未稅），亦有被上訴人所提96年3 月份銷貨單、
    租機費用計算統計表附卷可稽（原審卷第22-24 頁）。則自
    被上訴人提供DP-2300 型影印機供上訴人使用後，上訴人均
    按被上訴人請款金額給付，期間長達11個月之久，未有異議
    ，其後更就基本租費1,200 元、彩色影印單價8 元是否過高
    一事與被上訴人洽商，經被上訴人同意自96年2 月起調降為
    基本租費600 元、彩色影印單價6 元（未稅）等節，即足徵
    上訴人就使用DP-2330 型影印機（附C-5150彩雷印表機）之
    基本租費、影印費用計算方式已與被上訴人意思表示合致，
    否則上訴人何以按該收費標準給付費用長達數月之久？又何
    以與被上訴人洽商，要求調降基本租費、彩色影印單價？堪
    認兩造已另就上開DP-2330 型影印機（附C-5150彩雷印表機
    ）訂立租賃契約。
  2.雖上訴人抗辯被上訴人交付DP-2330 型影印機，係依原保養
    維護合約第8 條約定更換新機，上訴人係因一時不察，始支
    付每月1,200 元（未稅）之基本租費等語。惟查：
  (1)原保養維護合約第8 條所謂「更換新機」應指更換同一機型
    之機器而言，被上訴人所提供之DP-2330 型影印機，其出廠
    年份與原Vi-310型影印機相差近8 年，且DP-2330 型附有C-
    5150彩雷印表機乙台，其功能與Vi-310型迥不相同，難謂被
    上訴人係為更換新機而交付系爭DP-2330 型影印機。況依原
    保養維護合約第8 條約定，更換新機係以同一故障維修3 次
    未修復為前提，上訴人就此並未舉證證明之，其主張被上訴
    人交付DP-2330 型影印機係依原保養維護合約約定更換新機
    ，尚非可採。
  (2)原保養維護合約Vi-310型影印機，每月基本租費2,800 元（
    未稅）、免費印量5OO 張，超過基本印量，每張收費0.4 元
    （未稅），而DP-2330 型影印機（附C-5150彩雷印表機），
    DP-2330 型影印機部分，基本租費1,200 元（未稅），無免
    費印量，每張收費0.4 元（未稅），C-5150彩雷印表機部分
    ，無基本租費，彩色影印每張8 元，黑白影印每張1 元，其
    收費方式除區分DP-2330 型影印機、C-5150彩雷印表機外，
    C-5150彩雷印表機更區分彩色、黑白影印，與Vi-310型影印
    機僅單一收費標準相較，二者之計價方式迥異，價格差異亦
    甚鉅，上訴人要難諉為不知，其主張因一時不察，始支付每
    月1,200 元（未稅）之基本租費，尚難憑採。
  (二)上訴人使用DP-2330 型影印機（附C-5150型彩雷印表機）之
    費用應按兩造合意之計算方式計算，迄至被上訴人收回該等
    機器時止，上訴人積欠之基本租費、影印費計48,484元：
  1.兩造業於94年9 月間就該DP-2330 型影印機（附C-5150彩色
    雷射印表機）另成立租賃契約，已如前述，則有關上訴人使
    用該等機器之費用自應按兩造合意之計算方式定之。依兩造
    約定之計費標準，DP-2330 型影印機（附C-5150彩雷印表機
    ），DP-2330 型影印機部分，基本租費1,200 元（未稅），
    無免費印量，每張收費0.4 元（未稅），C-5150彩雷印表機
    部分，無基本租費，彩色影印每張8 元，黑白影印每張1 元
    ，自96年2 月起，基本租費調降為600 元（未稅彩色影印單
    價調降為每張6 元（未稅）。
  2.雖上訴人抗辯自94年9 月18日至96年3 月16日之收費標準，
    應為DP-2330 型影印機每月500 張免費印量，C-5150彩雷印
    表機彩色影印每張6.3 元（含稅）、黑白影印每張0.42元（
    含稅）等語。惟查：兩造就DP -2330型影印機並無每月500
    張免費印量之約定，且C-5150彩雷印表機彩色影印每張應為
    8 元（未稅）、黑白影印每張應為1 元（未稅），上訴人就
    此未予異議，並按該計費標準支付費用達數月之久，業詳前
    述，上訴人就兩造間存有每月500 張免費印量，及彩色影印
    每張6.3 元（含稅）、黑白影印每張0.42元（含稅）之約定
    ，既未舉證以實其說，其為此抗辯自非可採。
  3.上訴人積欠之基本租費、影印費如下：
  (1)DP-2330型影印機基本租費：
    95年10月至96年2 月，每月基本租費1,200 元（未稅），96
    年3 月，每月基本租費600 元（未稅），上訴人積欠之基本
    租費計6930元〔（1,200×5＋600）×1.05 ＝6930）〕。
  (2)DP-2330型影印機影印費：
    DP-2330 型影印機之印量，95年10月6,625 張、95年11月4,
    510 張、95年12月3,201 張、96年1 月4,343 張、96年2 月
    2,829 張、96年3 月3,052 張，收回機器前19,087張，共計
    43,647張，每張0.4 元（未稅），含稅共計18,332元（43,6
    47×0.4 ×1.05＝18,332，元以下四捨五入）。
  (3)C-5150型彩色影印影印費：
    C-5150型彩色影印之印量，95年10月642 張、95年11月1,16
    1 張、95年12月507 張、96年1 月348 張、96年2 月94張、
    96年3 月0 張，收回機器前0 張，共計2752張，每張8 元（
    未稅），含稅共計23,117元（2,752 ×8 ×1.05＝23,117，
    元以下四捨五入）。
  (4)C-5150型黑白影印影印費：
    C-5150型黑白影印之印量，95年10月12張、95年11月31張、
    95年12月13張、96年1 月32張、96年2 月2 張、96年3 月3
    張，收回機器前10張，共計103 張，96年3 月份之張數被上
    訴人以0 張計，扣除後為100 張，每張1 元（未稅），含稅
    共計105 元（100×1×1.05＝105）。
  (5)合計：
    上訴人積欠基本租費、影印費合計48,484元（6,930 ＋18,3
    32＋23,117＋105 ＝48,484），上訴人於原審請求基本租費
    、影印費40,456元，於本院審理時追加請求影印費8,027 元
    ，合計48,483元，因未逾上開積欠之金額，其請求洵屬正當
    ，應予准許。
  (三)上訴人所為之抵銷抗辯為無理由：
    按二人互負債務，而其給付種類相同，並均屆清償期者，各
    得以其債務，與他方之債務，互為抵銷，民法第334條第1項
    前段定有明文。本件上訴人為抵銷之抗辯，無非係以：原保
    養維護合約書尚未終止，被上訴人尚未履行之合約期間內產
    生之每月500 張免費印量費用6,510 元、碳粉費用28,350元
    、每年保養工資22,680元、零件耗材費用28,350元，應由被
    上訴人負擔，經上訴人以之為抵銷後，被上訴人已無債權可
    資請求為其論據。惟查：被上訴人提供DP-2330 型影印機（
    附C-5150彩色雷射印表機）予上訴人使用後，上訴人即未再
    使用原Vi-310型影印機，現所使用之Vi-310型影印機，係遠
    銀租賃依其與上訴人簽訂之和解書所交付相同機型之影印機
    ，有和解書在卷可憑（原審卷第95頁）。而原Vi-310型影印
    機保養維護合約係上訴人與遠銀租賃間資本型租賃契約書之
    附屬維護保養約定，每月基本租費2,800 元係支付予遠銀租
    賃，上訴人嗣與遠銀租賃成立和解之條件為其一次支付現金
    70,000元予遠銀租賃，由遠銀租賃提供與原租賃標的相同機
    型之影印機，該70,000元已含折扣及補助上訴人支付維修供
    應商碳粉及列印組件，觀諸原保養維護合約書、和解書亦明
    （原審卷第4 、95頁）。參以原保養維護合約為上訴人與遠
    銀租賃間資本型租賃契約書之附屬維護保養約定，上訴人現
    所使用之Vi-310型影印機，既非其原向遠銀租賃承租之租賃
    物，而係遠銀租賃另行交付由上訴人取得所有權相同機型之
    影印機，原保養維護合約已失所附麗，被上訴人無再履行原
    合約之義務等情，並衡之上訴人享有免費零件、耗材、碳粉
    、保養工資，及每月500 張免費印量，係因其每月支付基本
    租費2,800 元予遠銀租賃之故，上訴人取得現所使用Vi-310
    型影印機所有權之對價既已包含補助上訴人支付維修供應商
    碳粉及列印組件之費用，且其取得所有權後，已無須再依原
    保養維護合約支付每月基本租費2,800 元，上訴人即不得再
    享有該等優惠等節，即足徵上訴人對被上訴人並無每月500
    張免費印量費用6,510 元、碳粉費用28,350元、每年保養工
    資22,680元、零件耗材費用28,350元之債權存在，其主張以
    之與被上訴人基本租費、影印費之債權抵銷，核與民法第
    334 條第1 項前段規定不符，尚難准許。
  (四)綜上，兩造業就DP-2330 型（附C-5150型彩雷印表機）另行
    訂定租賃契約，經計算，上訴人尚欠基本租費、影印費48,4
    84元未償，而上訴人對被上訴人並無張免費印量碳粉、保養
    工資、零件耗材等費用債權存在，其所為抵銷抗辯並無理由
    ，則被上訴人依兩造間之約定，請求上訴人給付基本租費、
    影印費48,483元，洵屬正當，應予准許。
六、從而，被上訴人於原審請求上訴人給付40,456元，及自起訴
    狀繕本送達翌日即97年4 月26日起至清償日止，按年息5%計
    算之利息，並於本院審理時，追加請求上訴人給付8,027 元
    ，為有理由，均應准許。原審為被上訴人勝訴之判決，並依
    職權宣告假執行及為供擔保免為假執行之宣告，核無不合，
    上訴意旨指摘原判決不當，求予廢棄改判，為無理由，應予
    駁回，並依被上訴人之追加，判決如主文第2 項所示。
七、本件事證已臻明確，兩造其餘攻擊防禦方法及所提證據，經
    審酌後，核與本件判決結果不生影響，爰不另一一論述，附
    此敘明。
八、結論：本件上訴為無理由，追加原告之訴為有理由，依民事
    訴訟法第436 條之1 第3 項、第463 條、第385 條第1 項、
    第449 第1 項、第78條，判決如主文。
中    華    民    國    98    年    5     月    20    日
                  民事第二庭    審判長法  官  朱漢寶
                                      法  官  黃呈熹
                                      法  官  陳秀貞
以上正本係照原本作成
本判決不得上訴
中    華    民    國    98    年    5     月    20    日
                                      書記官  劉碧輝


司法院資訊處製作；財團法人民間司法改革基金會備份。
